---
title: "Untitled"
---

```{r}
library(tidyverse)
library(sf)
library(rgbif)
library(spocc)
library(crgeo)
library(paisaje)
```

Al final terminé bajando todos los registros de anfibios desde GBIF como un csv

# taxonkey para anfibios

```{r}
# Amphibia, GBIF taxon ID: 131
gbif_taxonkey_amphibia = 131
```

```{r}
# Anura, GBIF taxon ID : 952
gbif_taxonkey_anura = 952
```

```{r}
# Caudata, GBIF taxon ID : 953
gbif_taxonkey_caudata = 953
```

# Búsquedas exploratorias

```{r}
search <- occ_search(taxonKey = gbif_taxonkey_amphibia, country = "CR")
```

```{r}
search
```

```{r}
occ_count(taxonKey = gbif_taxonkey_amphibia, country = "CR")
```

# Búsqueda definitiva (no exploratoria) en rgbif para una especie

-   El siguiente script es para bajar los datos mediante rgbif

-   Se debe usar occ_download para investigaciones serias, occ_search y occ_data es para explorar nada más.

```{r}
cr <- cr_outline_c
```

```{r}
box <- st_bbox(cr)
box
```

```{r}
taxonkey <- name_backbone("Agalychnis callidryas")$usageKey
```

```{r}
#| eval: false
gbif_download <- occ_download(
  pred("taxonKey", taxonkey),
  pred("hasCoordinate", TRUE), 
  pred("hasGeospatialIssue", FALSE), # remove GBIF default geospatial issues
  format = "SIMPLE_CSV",
  user = "manuel_spinola",
  pwd = "lobito101",
  email = "mspinola10@gmail.com") 
```

```{r}
#| eval: false
gbif_download
```

```{r}
#| eval: false
d <- occ_download_get('0174251-230224095556074') %>%
    occ_download_import()
```

# Búsqueda definitiva (no exploratoria) en rgbif para muchas especies o clases como anfibios

-   El siguiente script es para bajar los datos mediante rgbif

-   Se debe usar occ_download para investigaciones serias, occ_search y occ_data es para explorar nada más.

```{r}
#| eval: false
d <- occ_download(pred_in("taxonKey", 131),
             pred("hasCoordinate", TRUE),
             pred("hasGeospatialIssue", FALSE), # remove GBIF default geospatial issues
             format = "SIMPLE_CSV",
             user = "manuel_spinola",
             pwd = "lobito101",
             email = "mspinola10@gmail.com")
```

```{r}
#| eval: false
d
```

```{r}
#| eval: false
gbif_amphibia <- occ_download_get('0109496-230224095556074', overwrite = TRUE) %>%
    occ_download_import()
```
