---
title: "Preparación de predictores"
format: html
execute:
  warning: false
  message: false
# ============================================================
# PARÁMETROS DEL PROYECTO — editar aquí antes de correr
# ============================================================
params:
  # Sistema de referencia de coordenadas (EPSG local del proyecto)
  crs_local: 5367

  # Resolución de la grilla H3
  h3_res: 8

  # Área mínima de hexágono a conservar (m²)
  hex_area_min: 100000

  # --- Rasters bioclimáticos ---
  bio_presente:   "rasters_bio_chelsa/chelsa_CR_1981_2010.tif"
  bio_futuro:     "rasters_bio_chelsa/chelsa_CR_2041_2070_ssp585.tif"

  # --- Rasters LULC (ESRI Land Cover) ---
  lulc_presente:  "rasters_lulc_esri/lulc_esri_cr_2024.tif"
  lulc_futuro_raw: "rasters_lulc_esri/lulc2050_cr.tif"

  # Rutas intermedias/derivadas de LULC futuro (se generan en el script)
  lulc_futuro_reproj:   "rasters_lulc_esri/lulc2050_cr_5367.tif"
  lulc_futuro_reclass:  "rasters_lulc_esri/lulc_future_reproj_reclass.tif"
  lulc_futuro_10m:      "rasters_lulc_esri/lulc2050_cr_5367_reclass_10m.tif"

  # --- Rasters de población ---
  pop_presente: "rasters_pop/cri_pop_2024_CN_100m_R2025A_v1.tif"
  pop_futuro:   "rasters_pop/cri_pop_2030_CN_100m_R2025A_v1.tif"

  # --- Salidas ---
  out_presente_rds:  "vectores_para_modelos/predictores_presente_finales.rds"
  out_presente_gpkg: "vectores_para_modelos/predictores_presente_finales.gpkg"
  out_futuro_rds:    "vectores_para_modelos/predictores_futuro_finales.rds"
  out_futuro_gpkg:   "vectores_para_modelos/predictores_futuro_finales.gpkg"

  # --- Variables finales a conservar (tras filtro de colinealidad) ---
  # Ajustar según resultado de filter_collinear() en cada proyecto
  vars_bio_finales: ["BIO2", "BIO3", "BIO4", "BIO13", "BIO15", "BIO19"]

  # Clases LULC a conservar (props que no son artefactos ni clases vacías)
  # class_prop_1=Water, 2=Trees, 5=Crops, 7=Built, 11=Rangeland
  vars_lulc_finales: ["class_prop_1", "class_prop_2", "class_prop_5",
                      "class_prop_7", "class_prop_11"]

  # Métricas de paisaje a conservar
  vars_it_finales: ["lsm_condent", "lsm_relmutinf"]
---

```{r setup}
#| include: false
library(tidyverse)
library(easystats)
library(here)
library(sf)
library(terra)
library(tidysdm)
library(h3sdm)

# Construir vector de variables finales a partir de params
vars_finales <- c(
  "h3_address",
  params$vars_bio_finales,
  params$vars_lulc_finales,
  params$vars_it_finales,
  "geometry"
)
```

# Límites del área de estudio

> Reemplazá `aoi_source` con el objeto o la lectura que corresponda al proyecto.
> Ejemplos:
> - Desde un paquete: `aoi_source <- mi_paquete::contorno_pais`
> - Desde un archivo: `aoi_source <- st_read(here("vectores/aoi.gpkg"))`

```{r limites}
# Definir aoi_source antes de correr este chunk (ver nota arriba)
aoi <- aoi_source |>
  st_transform(crs = params$crs_local)
```

---

# Grilla de hexágonos H3

```{r grilla-h3}
h3_grid_raw <- h3sdm_get_grid(aoi, res = params$h3_res)

h3_grid <- h3_grid_raw |>
  st_transform(crs = params$crs_local) |>
  # Eliminar hexágonos marginales (bordes recortados muy pequeños)
  filter(as.numeric(st_area(geometry)) > params$hex_area_min)

cat("Hexágonos válidos:", nrow(h3_grid), "\n")
```

---

# Predictores para el PRESENTE

## Variables bioclimáticas (CHELSA)

```{r bio-presente}
bio <- terra::rast(here(params$bio_presente))
bio <- project(bio, paste0("EPSG:", params$crs_local))

bio_predictors <- h3sdm_extract_num(bio, h3_grid)
```

```{r bio-presente-viz}
#| eval: false
# Visualización de prueba — BIO1 (temperatura media anual)
ggplot() +
  geom_sf(data = bio_predictors, aes(fill = BIO1), color = "transparent") +
  scale_fill_viridis_c(option = "B") +
  labs(title = "BIO1 — Temperatura media anual")
```

## LULC presente (ESRI Land Cover)

```{r lulc-presente}
lulc_present <- rast(here(params$lulc_presente))
lulc_present <- project(lulc_present, paste0("EPSG:", params$crs_local))

# Proporciones de cada clase por hexágono
lulc_p <- h3sdm_extract_cat(lulc_present, h3_grid, proportion = TRUE)

# Métricas de información del paisaje (entropía, información mutua, etc.)
it_p <- h3sdm_calculate_it_metrics(lulc_present, h3_grid)
```

> **Clases ESRI conservadas en el modelo:**
> `class_prop_1` = Water · `class_prop_2` = Trees · `class_prop_5` = Crops ·
> `class_prop_7` = Built area · `class_prop_11` = Rangeland
>
> Se excluyen: `class_prop_3` y `class_prop_6` (posibles artefactos),
> `class_prop_9` y `class_prop_10` (nieve/hielo y nubes),
> `class_prop_4` (Flooded vegetation) y `class_prop_8` (Bare ground)
> por representación deficiente en el área de estudio.

## Población presente

```{r pop-presente}
pop_2024 <- rast(here(params$pop_presente))
pop_2024 <- project(pop_2024, paste0("EPSG:", params$crs_local))
pop_2024 <- crop(pop_2024, aoi, mask = TRUE)
pop_2024[is.na(pop_2024)] <- 0   # NA → 0 personas

pop_predictor <- h3sdm_extract_num(pop_2024, h3_grid)
```

## Ensamblar predictores

```{r ensamble-presente}
predictores_p <- mutate(bio_predictors, lulc_p, it_p, pop_predictor)
```

## ⚠️ PASO MANUAL — Revisar colinealidad antes de continuar

```{r colinealidad}
#| eval: true
# Correr este chunk de forma aislada (Ctrl+Enter en el chunk)
# y revisar qué variables recomienda eliminar.
# Luego actualizar vars_bio_finales en el YAML del encabezado
# antes de correr los chunks siguientes.
filter_collinear(predictores_p)
```

> **¿Qué hacer con el resultado?**
>
> `filter_collinear()` devuelve el conjunto de variables **no colineales**
> que recomienda conservar. Compará esa lista con lo que tenés en
> `vars_bio_finales` dentro de `params:` al inicio del archivo.
> Si difiere, actualizá el YAML y volvé a renderizar desde aquí.
>
> Las variables LULC (`class_prop_*`), de paisaje (`lsm_*`) y población
> no pasan por este filtro — su inclusión/exclusión se decide temáticamente
> y se controla con `vars_lulc_finales` y `vars_it_finales` en `params:`.

```{r seleccion-presente}
# Recién correr este chunk después de verificar el paso anterior
predictores_presente_finales <- predictores_p |>
  select(all_of(vars_finales))

glimpse(predictores_presente_finales)
```

## Guardar predictores presentes

```{r guardar-presente}
saveRDS(predictores_presente_finales, here(params$out_presente_rds))
```

```{r guardar-presente-gpkg}
#| eval: false
st_write(
  predictores_presente_finales,
  here(params$out_presente_gpkg),
  layer_options = "GEOMETRY_NAME=geometry",
  delete_layer = TRUE
)
```

---

# Predictores para el FUTURO

## Variables bioclimáticas futuras (CHELSA)

```{r bio-futuro}
bio_f <- terra::rast(here(params$bio_futuro))
bio_f <- project(bio_f, paste0("EPSG:", params$crs_local))

bio_predictors_f <- h3sdm_extract_num(bio_f, h3_grid)
```

## LULC futuro — reproyección y reclasificación

El raster LULC futuro usa una clasificación distinta a ESRI 2024, por lo que
se reclasifica para que coincida con las mismas clases del presente.

```{r lulc-futuro-reproyectar}
#| eval: false
lulc_future <- rast(here(params$lulc_futuro_raw))

lulc_future_reproj <- project(lulc_future, paste0("EPSG:", params$crs_local),
                              method = "near")

writeRaster(lulc_future_reproj,
            here(params$lulc_futuro_reproj),
            datatype = "INT1U",
            overwrite = TRUE)
```

```{r lulc-futuro-reclasificar}
#| eval: false
lulc_future_reproj <- rast(here(params$lulc_futuro_reproj))

# Tabla de reclasificación: valor_origen → valor_destino (clases ESRI)
reclass_matrix <- matrix(c(
  1,  5,   # Mostly Cropland    → Crops (5)
  2,  11,  # Grassland/Scrub    → Rangeland (11)
  3,  2,   # Deciduous Forest   → Trees (2)
  4,  2,   # Evergreen Forest   → Trees (2)
  5,  11,  # Sparse Vegetation  → Rangeland (11)
  6,  8,   # Bare Area          → Bare ground (8)
  7,  4,   # Swampy             → Flooded vegetation (4)
  8,  7,   # Urban              → Built area (7)
  9,  1,   # Surface Water      → Water (1)
  10, 9    # Snow and Ice       → Snow/Ice (9)
), ncol = 2, byrow = TRUE)

lulc_future_reclass <- classify(lulc_future_reproj, reclass_matrix)

# Etiquetas de categorías
cat_table <- data.frame(
  value = c(1, 2, 4, 5, 7, 8, 11),
  class = c("Water", "Trees", "Flooded vegetation",
            "Crops", "Built area", "Bare ground", "Rangeland")
)
levels(lulc_future_reclass) <- cat_table

# Tabla de colores (para visualización)
coltab(lulc_future_reclass) <- data.frame(
  value = 0:11,
  col = c(
    "#00000000",  # 0  - sin valor
    "#419bdf",    # 1  - Water
    "#397d49",    # 2  - Trees
    "#00000000",  # 3  - no existe
    "#7a87c6",    # 4  - Flooded vegetation
    "#e49635",    # 5  - Crops
    "#00000000",  # 6  - no existe
    "#c4281b",    # 7  - Built area
    "#a59b8f",    # 8  - Bare ground
    "#00000000",  # 9  - Snow/Ice
    "#00000000",  # 10 - Clouds
    "#e3e2c3"     # 11 - Rangeland
  )
)

writeRaster(lulc_future_reclass,
            here(params$lulc_futuro_reclass),
            datatype = "INT1U",
            overwrite = TRUE)
```

```{r lulc-futuro-resample}
#| eval: false
# Remuestrear al mismo grid que el LULC presente (resolución 10 m)
lulc_future_reclass <- rast(here(params$lulc_futuro_reclass))
lulc_present_ref    <- rast(here(params$lulc_presente))
lulc_present_ref    <- project(lulc_present_ref,
                                paste0("EPSG:", params$crs_local))

lulc_future_10m <- resample(lulc_future_reclass, lulc_present_ref,
                             method = "near")

writeRaster(lulc_future_10m,
            here(params$lulc_futuro_10m),
            datatype = "INT1U",
            overwrite = TRUE)
```

```{r lulc-futuro-cargar}
lulc_future_10m <- rast(here(params$lulc_futuro_10m))

# Reemplazar NA con valor centinela para que h3sdm_extract_cat lo maneje
lulc_future_fixed <- lulc_future_10m
lulc_future_fixed[is.na(lulc_future_fixed)] <- -9999

levels(lulc_future_fixed)[[1]] <- rbind(
  levels(lulc_future_fixed)[[1]],
  data.frame(value = -9999, class = "NoData")
)
```

```{r lulc-futuro-extraer}
lulc_f <- h3sdm_extract_cat(lulc_future_fixed, h3_grid, proportion = TRUE)
it_p_f <- h3sdm_calculate_it_metrics(lulc_future_fixed, h3_grid)
```

## Población futura

```{r pop-futuro}
pop_2030 <- rast(here(params$pop_futuro))
pop_2030 <- project(pop_2030, paste0("EPSG:", params$crs_local))
pop_2030 <- crop(pop_2030, aoi, mask = TRUE)
pop_2030[is.na(pop_2030)] <- 0

pop_predictor_f <- h3sdm_extract_num(pop_2030, h3_grid)
```

## Ensamblar y seleccionar variables futuras

```{r ensamble-futuro}
predictores_f <- mutate(bio_predictors_f, lulc_f, it_p_f, pop_predictor_f)

# Aplicar la misma selección de variables que en el presente
predictores_futuro_finales <- predictores_f |>
  select(all_of(vars_finales))

glimpse(predictores_futuro_finales)
```

## Guardar predictores futuros

```{r guardar-futuro}
saveRDS(predictores_futuro_finales, here(params$out_futuro_rds))
```

```{r guardar-futuro-gpkg}
#| eval: false
st_write(
  predictores_futuro_finales,
  here(params$out_futuro_gpkg),
  layer_options = "GEOMETRY_NAME=geometry",
  delete_layer = TRUE
)
```
