---
title: "`r params$species`"
subtitle: "`r params$subtitle`"
params:
  species: "Allobates talamancae"
  subtitle: ""
format:
  html:
    toc: true
    toc-depth: 3
    theme: cosmo
    embed-resources: true
execute:
  message: false
  warning: false
---

```{r}
#| label: setup
#| include: false

library(tidyverse)
library(sf)
library(here)
library(tinytable)
library(mapview)
library(htmltools)
library(rinat)
library(patchwork)
library(glue)

taxonomia   <- readRDS(here("datos/taxonomia.rds"))
tax_especie <- taxonomia |> filter(species == params$species)
```



```{r}
#| label: rutas-y-datos
#| include: false

taxonomia   <- readRDS(here("datos/taxonomia.rds"))
tax_especie <- taxonomia |> filter(species == params$species)

# Ruta de outputs del modelo
ruta <- here("modelos", tax_especie$order, tax_especie$family,
             gsub(" ", "_", params$species))

# Resultados del modelo
pred_presente_especie      <- readRDS(file.path(ruta, "pred_presente.rds"))
pred_futuro_especie        <- readRDS(file.path(ruta, "pred_futuro.rds"))
evaluation_metrics_especie <- readRDS(file.path(ruta, "metrics.rds"))
comparacion_sf             <- readRDS(file.path(ruta, "comparacion_sf.rds"))
comparacion_area           <- readRDS(file.path(ruta, "comparacion_area.rds"))
sankey_plot                <- readRDS(file.path(ruta, "sankey.rds"))

# Datos generales
cr <- readRDS(here("vectores_para_modelos/cr.rds"))

# Presencias guardadas desde modelaje.qmd
presencias_especie <- readRDS(file.path(ruta, "presencias.rds"))
n_registros        <- nrow(presencias_especie)
```

```{r}
#| label: foto-inat
#| include: false

library(rinat)

obtener_foto_inat <- function(species) {
  tryCatch({
    obs <- get_inat_obs(
      taxon_name = species,
      quality    = "research",
      maxresults = 50
    ) |>
      filter(
        !is.na(image_url),
        captive_cultivated == "false",
        !grepl("\\.gif$", image_url)
      ) |>
      arrange(desc(num_identification_agreements)) |>
      slice(1)
    
    if (nrow(obs) == 0) return(NULL)
    
    list(
      url    = obs$image_url[1],
      autor  = obs$user_login[1],
      fuente = "iNaturalist"
    )
  }, error = function(e) NULL)
}

foto <- obtener_foto_inat(params$species)

tiene_foto  <- !is.null(foto)
foto_url    <- if (tiene_foto) foto$url    else NULL
foto_autor  <- if (tiene_foto) foto$autor  else NULL
foto_fuente <- if (tiene_foto) foto$fuente else NULL
```

------------------------------------------------------------------------

## Ficha de la especie / Species profile

```{r}
#| label: ficha
#| echo: false
#| results: asis

# Ficha con foto y datos básicos lado a lado
if (tiene_foto) {
  cat(paste0(
    '<div style="display:flex; gap:2rem; align-items:flex-start; margin-bottom:1.5rem;">',
      '<img src="', foto_url, '" ',
           'style="width:280px; border-radius:8px; box-shadow:0 2px 8px rgba(0,0,0,0.2);">',
      '<div>',
        '<p><strong>Especie / Species:</strong> <em>', params$species, '</em></p>',
        '<p><strong>Familia / Family:</strong> ', params$family, '</p>',
        '<p><strong>Orden / Order:</strong> ', params$order, '</p>',
        '<p><strong>Registros / Records:</strong> ', n_registros, ' hexágonos</p>',
        '<p style="font-size:0.85rem; color:grey;">📷 © ', foto_autor, ' — iNaturalist</p>',
      '</div>',
    '</div>'
  ))
} else {
  cat(paste0(
    '<div style="margin-bottom:1.5rem;">',
      '<p><strong>Especie / Species:</strong> <em>', params$species, '</em></p>',
      '<p><strong>Familia / Family:</strong> ', params$family, '</p>',
      '<p><strong>Orden / Order:</strong> ', params$order, '</p>',
      '<p><strong>Registros / Records:</strong> ', n_registros, ' hexágonos</p>',
    '</div>'
  ))
}
```

------------------------------------------------------------------------

## 1. Registros / Occurrence records

*Distribución de registros de presencia confirmada en Costa Rica.*\
*Distribution of confirmed presence records in Costa Rica.*

```{r}
#| label: mapa-registros
#| echo: false

mapview(cr,
        alpha.regions = 0,
        color         = "grey40",
        layer.name    = "Costa Rica",
        map.types     = "OpenStreetMap") +
mapview(presencias_especie,
        cex           = 4,
        col.regions   = "#2166ac",
        alpha.regions = 0.7,
        layer.name    = "Registros / Records")
```

------------------------------------------------------------------------

## 2. Distribución potencial / Potential distribution

*Idoneidad de hábitat bajo condiciones climáticas actuales y futuras.*\
*Habitat suitability under current and future climatic conditions.*

```{r}
#| label: mapas-presente-futuro
#| echo: false
#| fig-cap: "Distribución potencial presente y futura / Present and future potential distribution"
#| fig-width: 10
#| fig-height: 5

mapa_presente <- ggplot() +
  theme_minimal() +
  geom_sf(data = pred_presente_especie, aes(fill = prediction), color = "transparent") +
  geom_sf(data = cr, fill = "transparent", color = "grey30", linewidth = 0.3) +
  scale_fill_viridis_c(name = "Idoneidad de hábitat /\nHabitat suitability",
                       option = "B", direction = -1, limits = c(0, 1)) +
  labs(subtitle = "Presente / Present") +
  theme(plot.subtitle = element_text(hjust = 0.5))

mapa_futuro <- ggplot() +
  theme_minimal() +
  geom_sf(data = pred_futuro_especie, aes(fill = prediction), color = "transparent") +
  geom_sf(data = cr, fill = "transparent", color = "grey30", linewidth = 0.3) +
  scale_fill_viridis_c(name = "Idoneidad de hábitat /\nHabitat suitability",
                       option = "B", direction = -1, limits = c(0, 1)) +
  labs(subtitle = "Futuro / Future") +
  theme(plot.subtitle = element_text(hjust = 0.5))

mapa_presente + mapa_futuro +
  plot_layout(guides = "collect") +
  plot_annotation(title = params$species) &
  theme(legend.position = "bottom")
```


------------------------------------------------------------------------

## 3. Cambio presente → futuro / Present → future change

*Diferencia en idoneidad de hábitat entre escenarios. Azul = ganancia, rojo = pérdida.*\
*Difference in habitat suitability between scenarios. Blue = gain, red = loss.*

```{r}
#| label: mapa-cambio
#| echo: false
#| fig-cap: "Cambio en idoneidad / Change in suitability (futuro − presente)"

lim <- max(abs(comparacion_sf$cambio), na.rm = TRUE)

ggplot() +
  theme_minimal() +
  geom_sf(data = comparacion_sf, aes(fill = cambio), color = "transparent") +
  geom_sf(data = cr, fill = "transparent", color = "grey30", linewidth = 0.3) +
  scale_fill_distiller(
    name      = "Cambio /\nChange",
    palette   = "RdBu",
    direction = 1,
    limits    = c(-lim, lim)
  ) +
  labs(title    = params$species,
       subtitle = "Diferencia futuro − presente / Future − present difference")
```

```{r}
#| label: interpretacion-cambio
#| echo: false
#| results: asis

comparacion <- comparacion_sf |> st_drop_geometry()
cambio_medio <- mean(comparacion$cambio, na.rm = TRUE)
n_ganancia   <- sum(comparacion$cambio >  0.1, na.rm = TRUE)
n_perdida    <- sum(comparacion$cambio < -0.1, na.rm = TRUE)
n_total      <- nrow(comparacion)
pct_ganancia <- round(n_ganancia / n_total * 100, 1)
pct_perdida  <- round(n_perdida  / n_total * 100, 1)

direccion_es <- case_when(
  cambio_medio >  0.05 ~ "un incremento neto en la idoneidad de hábitat",
  cambio_medio < -0.05 ~ "una reducción neta en la idoneidad de hábitat",
  TRUE                 ~ "sin cambio neto relevante en la idoneidad de hábitat"
)

direccion_en <- case_when(
  cambio_medio >  0.05 ~ "a net increase in habitat suitability",
  cambio_medio < -0.05 ~ "a net reduction in habitat suitability",
  TRUE                 ~ "no relevant net change in habitat suitability"
)

cat(glue::glue(
  "El modelo proyecta **{direccion_es}** para *{params$species}* bajo el escenario futuro.
  El {pct_ganancia}% de los hexágonos muestra un incremento superior a 0.1 en idoneidad,
  mientras que el {pct_perdida}% presenta una reducción equivalente. El cambio medio
  es de {round(cambio_medio, 3)}, lo que sugiere una tendencia
  {ifelse(cambio_medio > 0, 'favorable', 'desfavorable')} para la especie en Costa Rica.

  *The model projects **{direccion_en}** for *{params$species}* under the future scenario.
  {pct_ganancia}% of hexagons show an increase greater than 0.1 in suitability,
  while {pct_perdida}% show an equivalent reduction. The mean change
  is {round(cambio_medio, 3)}, suggesting a
  {ifelse(cambio_medio > 0, 'favorable', 'unfavorable')} trend for the species in Costa Rica.*"
))
```


------------------------------------------------------------------------

## 4. Área por categoría de hábitat / Area by habitat category

*Comparación del área (km²) por categoría de idoneidad entre escenarios.*\
*Comparison of area (km²) by suitability category between scenarios.*

```{r}
#| label: grafico-barras
#| echo: false
#| fig-cap: "Área por categoría de hábitat / Area by habitat category"

ggplot(comparacion_area, aes(x = categoria, y = area_km2, fill = escenario)) +
  geom_col(position = "dodge") +
  scale_fill_manual(values = c("Presente" = "#2166ac", "Futuro" = "#d6604d")) +
  theme_minimal(base_size = 13) +
  labs(x     = "Categoría / Category",
       y     = "Área (km²)",
       fill  = "Escenario / Scenario",
       title = params$species)
```

------------------------------------------------------------------------

## 5. Flujo de cambio entre categorías / Flow between categories

*Transición de hábitat entre escenario presente y futuro.*\
*Habitat transition between present and future scenario.*

```{r}
#| label: sankey-plot
#| echo: false

sankey_plot |>
  plotly::layout(
    height = 450,
    width  = 800,
    margin = list(l = 20, r = 20, t = 40, b = 20)
  )
```

------------------------------------------------------------------------

## 6. Métricas de evaluación / Evaluation metrics

*Desempeño del modelo estimado mediante validación cruzada espacial.*\
*Model performance estimated via spatial cross-validation.*


```{r}
#| label: explicacion-metricas
#| echo: false
#| results: asis

cat("
**Área Bajo la Curva ROC (AUC-ROC):** mide la capacidad del modelo para discriminar
entre presencias y ausencias. Valores cercanos a 1 indican excelente discriminación;
valores cercanos a 0.5 indican desempeño equivalente al azar.

**Índice de Boyce:** evalúa qué tan bien el modelo predice las áreas de presencia real
en relación al ambiente disponible. Valores cercanos a 1 indican alta consistencia
entre las predicciones y las presencias observadas.

**Verdadera Habilidad Estadística (TSS):** combina sensibilidad y especificidad
corrigiendo por azar. Valores superiores a 0.6 indican buen poder discriminativo.

**Coeficiente Kappa de Cohen (κ):** mide la concordancia entre predicciones y datos
observados corrigiendo por azar. Valores entre 0.4–0.6 indican concordancia moderada
y superiores a 0.6 concordancia sustancial.

**Precisión Global (Accuracy):** proporción de hexágonos correctamente clasificados
como presencia o ausencia.

---

*__Area Under the ROC Curve (AUC-ROC):__ measures the model's ability to discriminate
between presences and absences. Values close to 1 indicate excellent discrimination;
values close to 0.5 indicate performance equivalent to random.*

*__Boyce Index:__ evaluates how well the model predicts areas of actual presence
relative to the available environment. Values close to 1 indicate high consistency
between predictions and observed presences.*

*__True Skill Statistic (TSS):__ combines sensitivity and specificity correcting for
chance. Values above 0.6 indicate good discriminative power.*

*__Cohen's Kappa Coefficient (κ):__ measures agreement between predictions and
observed data correcting for chance. Values between 0.4–0.6 indicate moderate
agreement and above 0.6 substantial agreement.*

*__Overall Accuracy:__ proportion of hexagons correctly classified as presence
or absence.*
")
```


```{r}
#| label: metricas
#| echo: false

evaluation_metrics_especie |>
  mutate(.metric = recode(.metric,
    "accuracy" = "Precisión global / Accuracy",
    "f_meas"   = "Medida F / F-measure",
    "kap"      = "Kappa de Cohen / Cohen's Kappa",
    "roc_auc"  = "AUC-ROC",
    "sens"     = "Sensibilidad / Sensitivity",
    "spec"     = "Especificidad / Specificity",
    "tss"      = "Verdadera Habilidad Estadística / TSS",
    "boyce"    = "Índice de Boyce / Boyce Index"
  )) |>
  rename(
    `Métrica / Metric`       = .metric,
    `Estimador / Estimator`  = .estimator,
    `Media / Mean`           = mean,
    `Error std / Std error`  = std_err,
    `IC inferior / Lower CI` = conf_low,
    `IC superior / Upper CI` = conf_high
  ) |>
  tt(digits  = 2,
     caption = "Métricas de evaluación — CV espacial / Evaluation metrics — Spatial CV") |>
  style_tt(
    i          = 0,
    background = "#8B1A1A",
    color      = "white",
    bold       = TRUE
  ) |>
  style_tt(
    i          = seq(1, nrow(evaluation_metrics_especie), by = 2),
    background = "#FFF5F5"
  ) |>
  style_tt(
    i          = seq(2, nrow(evaluation_metrics_especie), by = 2),
    background = "#FDECEA"
  )
```



```{r}
#| label: interpretacion-metricas
#| results: asis
#| echo: false

roc_auc <- evaluation_metrics_especie |> filter(.metric == "roc_auc") |> pull(mean)
kap     <- evaluation_metrics_especie |> filter(.metric == "kap")     |> pull(mean)
acc     <- evaluation_metrics_especie |> filter(.metric == "accuracy") |> pull(mean)
tss     <- evaluation_metrics_especie |> filter(.metric == "tss")     |> pull(mean)
boyce   <- evaluation_metrics_especie |> filter(.metric == "boyce")   |> pull(mean)

calidad_auc_es <- case_when(
  roc_auc >= 0.9 ~ "excelente",
  roc_auc >= 0.8 ~ "bueno",
  roc_auc >= 0.7 ~ "aceptable",
  TRUE           ~ "bajo"
)

calidad_auc_en <- case_when(
  roc_auc >= 0.9 ~ "excellent",
  roc_auc >= 0.8 ~ "good",
  roc_auc >= 0.7 ~ "acceptable",
  TRUE           ~ "low"
)

cat(glue::glue(
  "Para *{params$species}*, el modelo muestra un desempeño **{calidad_auc_es}** (AUC = {round(roc_auc, 3)}), con un índice de Boyce de {round(boyce, 3)} que confirma {ifelse(boyce > 0.7, 'una alta capacidad predictiva para las áreas de presencia', ifelse(boyce > 0.4, 'una capacidad predictiva moderada', 'una capacidad predictiva limitada'))}.
  El TSS de {round(tss, 3)} indica {ifelse(tss >= 0.6, 'un buen poder discriminativo', ifelse(tss >= 0.4, 'un poder discriminativo moderado', 'un poder discriminativo bajo'))}, y el coeficiente Kappa de {round(kap, 3)} sugiere {ifelse(kap >= 0.6, 'una concordancia sustancial', ifelse(kap >= 0.4, 'una concordancia moderada', 'una concordancia débil'))}. 
  {ifelse(roc_auc < 0.7,
    'Se recomienda interpretar las proyecciones con cautela dado el desempeño limitado del modelo.',
    'Las proyecciones espaciales pueden considerarse confiables para orientar decisiones de conservación.')}

  ---

  *For *{params$species}*, the model shows **{calidad_auc_en}** performance (AUC = {round(roc_auc, 3)}), with a Boyce Index of {round(boyce, 3)} confirming {ifelse(boyce > 0.7, 'high predictive capacity for presence areas', ifelse(boyce > 0.4, 'moderate predictive capacity', 'limited predictive capacity'))}.
  The TSS of {round(tss, 3)} indicates {ifelse(tss >= 0.6, 'good discriminative power', ifelse(tss >= 0.4, 'moderate discriminative power', 'low discriminative power'))}, and Cohen's Kappa of {round(kap, 3)} suggests {ifelse(kap >= 0.6, 'substantial agreement', ifelse(kap >= 0.4, 'moderate agreement', 'weak agreement'))}. 
  {ifelse(roc_auc < 0.7,
    'Projections should be interpreted with caution given the limited model performance.',
    'Spatial projections can be considered reliable for guiding conservation decisions.')}*"
))
```



